【裁判字號】    95,易,1529
【裁判日期】    951004
【裁判案由】    恐嚇取財
【裁判全文】
臺灣臺北地方法院刑事判決              95年度易字第1529號
公  訴  人  臺灣臺北地方法院檢察署檢察官
被      告  丙○○
上列被告因恐嚇取財案件，經檢察官聲請以簡易判決處刑（九十
五年度偵字第九０二三號），本院認不宜以簡易判決處刑，改依
通常程序審理（九十五年度簡字第二一四六號），本院判決如下
：
    主  文
丙○○意圖為自己不法之所有，以恐嚇使人將第三人之物交付，
未遂，處有期徒刑參月，如易科罰金以銀元參佰元即新台幣玖佰
元折算壹日。緩刑貳年。扣案之麵包刀壹支沒收。
    事  實
一、丙○○因無錢買菸，竟意圖為自己不法之所有，於民國九十
    五年四月十三日十三時三十分許，前往位於臺北市○○區○
    ○路二段七十三號之「全家便利商店」，先向該店店員乙○
    ○佯稱欲購買一包新樂園香菸，待乙○○轉身拿取店內之香
    菸時，丙○○乃取出其佩掛於褲腰帶為其所有原用以工作時
    割裂垃圾袋用之麵包刀一支，趁隙走向櫃檯，持向乙○○恐
    嚇以獲得上開香菸一包，嗣乙○○轉身見狀心生畏懼，未及
    將香菸交付丙○○，旋即翻越櫃檯到店外呼救，經警到場處
    理，丙○○始未得手，並當場為警逮捕，且扣得丙○○所有
    之麵包刀一支。
二、案經臺北市政府警察局文山第二分局報告臺灣臺北地方法院
    檢察署檢察官偵查後聲請以簡易判決處刑，本院認不宜以簡
    易判決處刑，改依通常程序審理。
    理  由
一、訊據被告丙○○對於在上開時間、地點，持其平日工作用之
    麵包刀一支向店員乙○○恐嚇欲取得香菸一包，因乙○○畏
    懼逃離店內並報警處理而未得逞等情，均坦承不諱（見本院
    審判筆錄第十頁），核與證人即全家便利商店店員乙○○於
    本院審理中證述：被告進入店內即告以要購買新樂園香菸一
    包，待其轉身拿取香菸回頭時即發現被告持扣案麵包刀站在
    櫃檯出入口，櫃檯內除店員外是不准其他人進入的，其見到
    被告持刀後因非常害怕而翻越櫃檯逃離店內等情相符（見本
    院審判筆錄第三至五頁），並有扣案麵包刀一支可稽，可佐
    被告前開出於任意性之自白與事實相符，得採為認定事實之
    證據。按刑法第三百七十條第一項（即現行刑法第三百四十
    六條）所謂恐嚇，凡一切之言語、舉動足以使他人生畏懼心
    者，均包含在內，最高法院二十二年上字第一三一０號判例
    意旨可資參照，被告取出扣案麵包刀後雖未有任何言語，然
    衡諸常情，一般人見到面對自己之人手中持刀，內心必生畏
    懼，而證人乙○○亦證以：當時看到被告手中拿著刀子，心
    裡會害怕等詞；且被告取出麵包刀後又走向證人乙○○所待
    之櫃台出入口，不僅更加接近證人乙○○，也阻擋了證人乙
    ○○正常之出入方向，是被告所為自足以使證人乙○○心生
    畏怖。本件事證明確，被告犯行已堪認定，應依法論科。
二、查刑法部分條文業於九十四年二月二日公布，於被告行為後
    九十五年七月一日施行，其中刪除刑法第五十六條，修正第
    二條、第二十五條、第二十六條、第二十八條、第三十三條
    、第五十五條規定。按行為後法律有變更者，適用行為時之
    法律，但行為後之法律有利於行為人者，適用最有利於行為
    人之法律，現行刑法第二條第一項定有明文。此條規定乃與
    刑法第一條罪刑法定主義契合，而貫徹法律禁止溯及既往原
    則，係規範行為後法律變更所生新舊法律比較適用之準據法
    ，是刑法第二條本身雖經修正，但其既屬適用法律之準據法
    ，本身尚無比較新舊法之問題，應一律適用裁判時之現行刑
    法第二條規定以決定適用之刑罰法律，先予說明。又以本次
    刑法修正之比較新舊法，應就罪刑有關之共犯、未遂犯、想
    像競合犯、牽連犯、連續犯、結合犯，以及累犯加重、自首
    減輕暨其他法定加減原因與加減例等一切情形，綜其全部罪
    刑之結果而為比較，有最高法院九十五年五月二十三日九十
    五年度第八次刑庭會議決議意旨可資參照。經綜合比較如附
    表所示修正前後之規定，認以修正前之刑法有利於被告，依
    現行刑法第二條第一項前段，應整體適用修正前刑法之規定
    。被告雖已著手於恐嚇取財行為之實施，惟尚未得手，為未
    遂，是核被告所為係犯修正前刑法第三百四十六條第三項、
    第一項恐嚇取財未遂罪（檢察官於起訴書中雖指被告所為應
    涉犯同法第三百四十六條第三項、第二項恐嚇得不法利益未
    遂罪，惟被告既係欲獲得香菸一包，顯係欲取得現實之財物
    ，而應該當於恐嚇取財未遂，此亦經公訴檢察官當庭更正，
    並經本院當庭告知被告此部分罪名【見本準備程序筆錄第一
    頁、審判筆錄第二頁】），被告已著手恐嚇取財行為之實施
    ，然尚未生既遂之結果，其犯罪尚屬未遂，依修正前刑法第
    二十六條規定減輕其刑。爰審酌被告犯罪後已坦承犯行，表
    示悔意，其欲取得之財物僅為香菸一包，復未得手，然對於
    證人乙○○造成內心之恐懼，惟其因疑似腦性麻痺而有運動
    障礙，有國防醫學院三軍總醫院附設民眾診療服務處診斷證
    明書在卷可稽（附本院卷審判筆錄後），現仍有正當之工作
    ，亦據證人即聘僱被告於資源回收場工作之甲○○證述在卷
    （見本院審判筆錄第六頁），與其犯罪之手段等一切情狀，
    量處如主文所示之刑，並依修正前刑法第四十一條第一項前
    段規定諭知易科罰金之折算標準。至犯罪在新法施行前，新
    法施行後，緩刑之宣告，應適用新法第七十四條之規定（前
    揭最高法院九十五年度第八次刑事庭會議決議意旨參照），
    是被告前未曾因故意受有期徒刑以上刑之宣告，有臺灣高等
    法院被告前案紀錄表可稽，因一時失慮，偶罹刑典，事後已
    坦承犯行，深具悔意，經此刑之宣告後，應知警惕而無再犯
    之虞，本院因認暫不執行其刑為當，予以宣告緩刑二年，用
    啟自新。扣案之麵包刀一支為被告所有供其犯本罪所用之物
    ，業據其供述在卷，整體適用修正前刑法第三十八條第一項
    第二款規定併予宣告沒收之。
據上論斷，應依刑事訴訟法第四百五十二條、第二百九十九條第
一項前段，現行刑法第二條第一項前段、第七十四條第一項第一
款，修正前刑法第三百四十六條第三項、第一項、第二十六條、
第四十一條第一項前段、第三十八條第一項第二款，修正前罰金
罰鍰提高標準條例第一條前段、第二條，現行法規所定貨幣單位
折算新台幣條例第二條，判決如主文。
本案經檢察官侯靜雯到庭執行職務
中    華    民    國    95    年    10    月    4     日
                  刑事第四庭    審判長法  官  劉慧芬
                                      法  官  李桂英
                                      法  官  黎惠萍
上正本證明與原本無異。
如不服本判決，應於判決送達後10日內向本院提出上訴狀（應抄
附繕本）。告訴人或被害人如對於本判決不服者，應具備理由請
求檢察官上訴，其上訴期間之計算係以檢察官收受判決正本之日
期為準。
                                      書記官  楊麗娟
中    華    民    國    95    年    10    月    4     日
附錄本案論罪科刑法條全文
修正前刑法第三百四十六條第三項、第一項
中華民國刑法第三百四十六條
（單純恐嚇罪）
意圖為自己或第三人不法之所有，以恐嚇使人將本人或第三人之
物交付者，處六月以上五年以下有期徒刑，得併科一千元以下罰
金。
以前項方法得財產上不法之利益，或使第三人得之者，亦同。
前二項之未遂犯罰之。
附表：
┌────────┬────────┬────────┬────────┐
│規定名稱        │修正前規定      │修正後規定      │新舊法個別比較結│
│                │                │                │論與理由        │
├────────┼────────┼────────┼────────┤
│刑法第三百四十六│法定刑中罰金數額│依刑法施行法第一│適用舊法（仍依罰│
│條              │以銀元計算。    │之一條規定，法定│金罰鍰提高標準條│
│                │提高法定刑中罰金│刑中罰金數額改以│例第一條規定提高│
│                │數額二倍至十倍。│新臺幣計算。    │法定刑中罰金數額│
│                │                │提高法定刑中罰金│十倍）          │
│                │                │數額至三十倍。  │新法並無較有利於│
│                │                │                │被告。          │
├────────┼────────┼────────┼────────┤
│未遂犯之定義與  │刑法第二十五條：│刑法第二十五條：│適用舊法。      │
│減輕其刑規定    │「已著手於犯罪行│「已著手於犯罪行│本件事實，於新舊│
│                │為之實行而不遂者│為之實行而不遂者│法均構成未遂犯，│
│                │，為未遂犯。未遂│，為未遂犯。未遂│且均得減輕其刑，│
│                │犯之處罰，以有特│犯之處罰，以有特│新法並無較有利於│
│                │別規定者，為限。│別規定者為限，並│被告。          │
│                │」              │得按既遂犯之刑減│                │
│                │刑法第二十六條：│輕之。」        │                │
│                │「未遂犯之處罰，│刑法第二十六條：│                │
│                │得按既遂犯之刑減│「行為不能發生犯│                │
│                │輕之。但其行為不│罪之結果，又無危│                │
│                │能發生犯罪之結果│險者，不罰。」  │                │
│                │，又無危險者，減│                │                │
│                │輕或免除其刑。」│                │                │
├────────┼────────┼────────┼────────┤
│刑法第四十一條第│犯最重本刑為五年│犯最重本刑為五年│適用舊法（並適用│
│一項前段        │以下有期徒刑以下│以下有期徒刑以下│罰金罰鍰提高標準│
│                │之罪，而受六個月│之罪，而受六個月│條例第二條之規定│
│                │以下有期徒刑或拘│以下有期徒刑或拘│提高折算之罰金數│
│                │役之宣告，因身體│役之宣告者，得以│額，且為免與修正│
│                │、教育、職業、家│新臺幣一千元、二│後刑法第四十一條│
│                │庭之關係或其他正│千元、三千元折算│第一項所定易科罰│
│                │當事由，執行顯有│一日，易科罰金。│金折算標準改採新│
│                │困難者，得以一元│但確因不執行所宣│臺幣計算產生混淆│
│                │以上三元以下折算│告之刑，難收矯正│誤解起見，另引用│
│                │一日，易科罰金。│之效，或難以維持│現行法規所定貨幣│
│                │但確因不執行所宣│法秩序者，不在此│單位折算新臺幣條│
│                │告之刑，難收矯正│限。            │例第二條明定易科│
│                │之效，或難以維持│                │罰金折算標準及折│
│                │法秩序者，不在此│                │算新臺幣之數額，│
│                │限。            │                │以資明確）新法之│
│                │                │                │易科罰金折算標準│
│                │                │                │較高，需較多之罰│
│                │                │                │金始能換刑，較不│
│                │                │                │利於被告。      │
├────────┼────────┼────────┼────────┤
│刑法第三十八條第│供犯罪所用或犯罪│供犯罪所用或犯罪│適用舊法。      │
│一項第二款、第三│預備之物，以屬於│預備之物，以屬於│本件被告所有、供│
│項供犯罪所用或犯│犯人者為限，得沒│犯罪行為人者為限│犯罪所用之物，於│
│罪預備之物沒收  │收之。但有特別規│，得沒收之。但有│新舊法均得宣告沒│
│                │定者，依其規定。│特別規定者，依其│收，新法並無較有│
│                │                │規定。          │利於被告；且沒收│
│                │                │                │為從刑，應附屬於│
│                │                │                │主刑，本件主刑所│
│                │                │                │適用之法律既為舊│
│                │                │                │法，沒收自亦應適│
│                │                │                │用舊法。        │
└────────┴────────┴────────┴────────┘


司法院資訊處製作；財團法人民間司法改革基金會備份。
